ACORDAO-COMPLETO-2565688

ACÓRDÃO 3510/2023 ATA 13/2023 - PRIMEIRA CÂMARA

VISTOS, relatados e discutidos estes autos de recurso de reconsideração interposto contra o Acórdão 7865/2020-TCU-Primeira Câmara, 
ACORDAM os Ministros do Tribunal de Contas da União, reunidos em sessão da Primeira Câmara, diante das razões expostas pelo relator, em:
9.1. com fulcro nos arts. 32, inciso I, e 33 da Lei 8.443/1992, conhecer do recurso de reconsideração interposto pelo sr. Ivo Ricardo Barfknecht;
9.2. quanto ao mérito, negar-lhe provimento, mantendo inalterado o acórdão recorrido; e
9.3. dar ciência deste acórdão ao recorrente e à Superintendência Regional do Instituto Nacional de Colonização e Reforma Agrária do Distrito Federal e Entorno (Incra/DF) .

Recurso de reconsideração interposto contra decisão que julgou irregulares as contas dos responsáveis, com débito solidário, devido à não comprovação da regular utilização de recursos repassados por meio de convênio.

Primeira Câmara

Superintendência Regional do Instituto Nacional de Colonização e Reforma Agrária do Distrito Federal e Entorno (Incra/DF).

3. Recorrente: Ivo Ricardo Barfknecht (XXX.461.849-XX).

13.1. Ministros presentes: Walton Alencar Rodrigues (Presidente), Benjamin Zymler (Relator), Jorge Oliveira e Jhonatan de Jesus.
13.2. Ministro-Substituto presente: Weder de Oliveira.

BENJAMIN ZYMLER

Ministro Walton Alencar Rodrigues.

Transcreve-se abaixo, com alguns ajustes de forma, a instrução elaborada pela Secretaria de Recursos (Serur) , inserta à peça 160:
"INTRODUÇÃO
Trata-se de recurso de reconsideração interposto por Ivo Ricardo Barfknecht contra o Acórdão 7.685/2020, alterado pelo Acórdão 1.376/2022, ambos prolatados pela 1ª Câmara do TCU, da relatoria do Ministro Walton Alencar Rodrigues (peça 145) .
1.1.	A deliberação recorrida apresenta o seguinte teor:
'9.1. considerar revéis Augusto Targino Lima e a Associação Regional de Cooperação Agrícola (Arca/DF) , para todos os efeitos, dando-se prosseguimento ao processo, nos termos do art. 12, §3º, da Lei 8.443/1992;
9.2. julgar irregulares as contas de Augusto Targino Lima, Ivo Ricardo Barfknecht e a Associação Regional de Cooperação Agrícola (Arca/DF) , com base nos arts. 1º, 16, inciso III, alíneas 'b' e 'c', 19, caput, e 23, inciso III, da Lei 8.443/1992, e condená-los, em solidariedade, ao pagamento da importância abaixo informada, fixando-lhes o prazo de 15 (quinze) dias, para que comprovem, perante o Tribunal, nos termos do art. 214, inciso III, alínea 'a', do RITCU, o recolhimento da dívida ao Instituto Nacional de Colonização e Reforma Agrária (Incra) , atualizada monetariamente e acrescida de juros de mora, calculados a partir da respectiva data de ocorrência:
	Valor original (R$) 
	Data da ocorrência

	126.000,00 D 
	22/3/2002

9.3. autorizar, desde logo, a cobrança judicial das dívidas, nos termos do art. 28, inciso II, da Lei 8.443/1992, c/c o art. 219, inciso II, do RITCU, caso não atendida a notificação;
9.4. encaminhar cópia desta deliberação à Procuradoria da República do Distrito Federal, nos termos do art. 16, § 3º, da Lei 8.443/1992;
9.5. dar ciência da deliberação aos responsáveis e à Superintendência Regional do Incra no Distrito Federal.' (grifo nosso) 
HISTÓRICO
2.	A presente tomada de contas especial (TCE) foi instaurada pela Superintendência Regional do Instituto Nacional de Colonização e Reforma Agrária do Distrito Federal e Entorno (Incra/DF) , em desfavor de Augusto Targino Lima, secretário-geral da Associação Regional de Cooperação Agrícola (Arca/DF) , em razão da irregularidade da prestação de contas e da inexecução parcial do objeto do Convênio CRT/DE 04.000/2001-Siafi 429165, celebrado entre a Arca/DF e o Incra/DF (peça 2, p. 200-220) .
2.1.	A avença controvertida, cuja vigência contemplou o período de 26/12/2001 a 20/11/2002 (peça 1; p. 38 e 76) , teve por objeto a prestação de assistência técnica a mil famílias em projetos de assentamento situados em Minas Gerais e em Goiás (peça 1; p. 30) , no valor de R$ 146.000,00; sendo R$ 126.000,00 à título de repasse federal e R$ 20.000,00 correspondente à contrapartida do convenente (peça 1; p. 34) .
2.2.	Em exame preliminar do autos, realizado a partir dos pronunciamentos constantes de pareceres do Ministério Público junto ao TCU (peças 32 e 58) , de despachos do Ministro-Relator do feito (peças 33 e 59) e das respostas às diligências ao Incra/DF (peça 37) e à Superintendência do Banco do Brasil no Distrito Federal (peça 38) , unidade técnica deste Tribunal alvitrou a citação solidária da Arca/DF e de Augusto Targino Lima, então dirigente da associação convenente, pela totalidade do repasse federal, em decorrência da transferência integral desses recursos da conta específica do Convênio CRT/DE 04.000/2001, Siafi 429165, para outra conta bancária da convenente, em 2/4/2002, o que importou a não comprovação da boa e regular aplicação dos pecúlios federais, em ofensa ao disposto nos arts. 22, 28 e 38, inciso II, alínea 'a', da IN-STN 1/1997 (peça 60) . 
2.3.	Já em razão da prescrição da pretensão punitiva dessa Corte em relação às irregularidades que eivaram a avença, a unidade técnica opinou pela não reiteração da citação, anteriormente atendida (peça 27) , de Ivo Ricardo Barfknecht, gestor sucessor da Arca/DF, posto que sua responsabilidade se cingiria à apresentação extemporânea da prestação de contas do convênio impugnado (peça 60) .  
2.4.	Assim, os responsáveis, Arca/DF e Augusto Targino Lima, foram regularmente notificados, conforme atestam comunicações (peças 65-66) , avisos de recebimento (peças 68-69) , diligências (peças 72-76) e editais publicados em 13/8/2018 (peças 90-92) , contudo, não atenderam às citações e não se manifestaram quanto às irregularidades verificadas.
2.5.	Desse modo, transcorrido o prazo regimental fixado e a partir do exame dos elementos constantes dos autos, em homenagem ao postulado da verdade material, a unidade técnica competente propôs que a Arca/DF e Augusto Targino Lima fossem reputados revéis, nos termos do art. 12, § 3º, da Lei 8.443/1992, e suas contas fossem julgadas irregulares, com conseguinte condenação solidária ao ressarcimento integral do repasse federal. Já em relação a Ivo Ricardo Barfknecht, opinou-se apenas pela irregularidade das contas desse gestor, sem aplicação de multa pecuniária, em virtude da prescrição da pretensão punitiva deste Tribunal (peças 93-95) .
2.6. 	 Por sua vez, o senhor Paulo Soares Bugarin, Subprocurador-Geral do Ministério Público junto ao TCU (MP/TCU) , anuiu às conclusões aduzidas pela unidade técnica, com a proposição de pequeno ajuste na fundamentação legal da irregularidade das contas, mediante parecer acostado à peça 96.
2.7.	Entretanto, não obstante os pareceres uniformes do Parquet e da unidade técnica, ao apreciar o feito, o Ministro-Relator Walton Alencar Rodrigues divergiu, parcialmente, das conclusões aduzidas por essas unidades no sentido de manter a responsabilidade solidária de Ivo Ricardo Barfknecht pelo ressarcimento da integralidade do repasse federal, em face dos diversos elementos probatórios presentes nos autos, sobretudo, na prestação de contas apresentada intempestivamente por este ex-gestor, atestando sua participação na gestão dos recursos transferidos (peça 98) .
2.8. 	Destarte, nos termos do voto do relator, os ministros do TCU, reunidos em sessão da 1ª Câmara, julgaram irregulares as contas de Augusto Targino Lima, de Ivo Ricardo Barfknecht e da Arca/DF, condenando-os, em solidariedade, ao ressarcimento dos recursos federais transferidos, conforme o esposado no Acórdão 7.685/2020.
2.9.	Já em 15/3/2022, este Tribunal retificou o aresto exordial, por meio do Acórdão 1376/2022-TCU-Primeira Câmara, Relator: Ministro Walton Alencar Rodrigues, em razão de erro material identificado no cofre credor da dívida, que seria o Incra/DF, ao invés do anteriormente indicado Tesouro Nacional (peça 133) .   
2.10. Irresignado com a sentença condenatória, Ivo Ricardo Barfknecht interpôs o presente recurso de reconsideração, postulando, preliminarmente, a suspensão dos efeitos do aresto exordial, mormente, de seus subitens 9.2 e 9.3; e, no mérito, sua reforma para que seja/sejam (peça 145, p. 21) :
a) excluído do polo passivo da demanda; ou
b) reconhecida a prescrição da pretensão ressarcitória desta Corte; ou, 
c) reputadas regulares com ressalvas as contas objeto desta TCE; ou
d) abatidos, dos valores a serem ressarcidos, os gastos comprovadamente incorridos em proveito do convênio maculado.
EXAME DE ADMISSIBILIDADE
3.	Em que pese o exame contido na peça 146 concluir pelo conhecimento do presente recurso, verifica-se que sua interposição não preencheu todos os requisitos de admissibilidade previstos para essa espécie. 
3.1	De fato, conquanto a presente apelação tenha sido apresentada em 19/4/2022 (peça 145) , a válida notificação do responsável acerca da decisão condenatória recorrível ocorreu em 4/8/2020, conforme atestam comunicação e aviso de recebimento acostados, respectivamente, às peças 105 e 109. Assim, o recurso de reconsideração interposto é intempestivo em relação ao prazo fixado no art. 33 c/c o art. 30 da Lei 8.443/1992. 
3.2.	Não obstante o exposto, o Ministro-Relator Benjamin Zymler, mediante despacho à peça 149, conheceu da apelação e, nos termos dos arts. 32, inciso I, e 33, da Lei 8.443/1992, determinou a suspensão, inclusive para os demais devedores solidários, dos efeitos dos subitens 9.2 e 9.3 do Acórdão 7685/2020-TCU-Primeira Câmara, da relatoria do Ministro Walton Alencar Rodrigues.
3.3.	Dessa forma, não obstante a extemporaneidade ora constatada, em face do pronunciamento do Ministro-Relator dos autos e em respeito aos princípios da verdade material e do formalismo moderado, passa-se à apreciação recursal.  
EXAME DE MÉRITO
4. Delimitação do recurso
4.1.	Constitui objeto do presente recurso definir se:
a) o recorrente pode ser responsabilizado solidariamente pelo dano ao Erário apurado nesta TCE; 
b) são insubsistentes as irregularidades que eivaram as contas do recorrente; e 
c) houve a prescrição da pretensão ressarcitória desta Corte.
5. 	Da legitimidade passiva
5.1.	O recorrente suscita preliminar de ilegitimidade passiva sob alegação de não ter perpetrado os atos de gestão impugnados nesta TCE.
5.2.	Nesse vértice, apela para a manifestação do MP/TCU, coligida em parecer à peça 58, no qual o Parquet se pronunciou pelo afastamento da cominação do débito solidário ao recorrente em razão de a transferência indevida dos recursos da conta específica do convênio para conta própria da convenente ter ocorrido em período anterior à sua gestão. 
Análise
5.3.	Consoante esposado no voto ao aresto guerreado, as contas do recorrente foram reputadas irregulares em razão da não comprovação da aplicação dos recursos federais transferidos por meio do Convênio CRT/DE 04.000/2001-Siafi 429165, ilícito evidenciado na ruptura do liame causal entre a aplicação do repasse federal e as despesas realizadas às expensas do ajuste decorrente da inidônea transferência dos pecúlios federais da conta específica da avença para conta corrente de titularidade da entidade convenente (peça 98, p. 2) .
5.4.	A par da referida inculpação, depreende-se que o vício fundamental que emergiu das presentes contas resultou da indevida transferência do repasse federal para conta bancária inespecífica.
5.5.	Por seu turno, tal premissa está corroborada pela determinação de reiteração da citação dos responsáveis constante de despacho do Ministro-Relator dos autos à peça 59, in verbis:
'Restituo os presentes autos à Secretaria de Controle Externo da Agricultura e do Meio Ambiente para que, em respeito ao devido processo legal e aos princípios do contraditório e da ampla defesa, promovam nova citação da Associação Regional de Cooperação Agrícola-ARCA/DF e do Srs. Augusto Targino Lima e Ivo Ricardo Barfknecht, para que recolham a integralidade dos repasses recebidos à conta do Convênio CRT/DE nº 04.000/2001, ou apresentem alegações de defesa acerca da transferência dos recursos federais da conta específica da avença (em 2/4/2002, seis dias após os respectivos créditos) para outra conta bancária da convenente, impossibilitando a comprovação da destinação dada a esses recursos, e, consequentemente, do nexo de causalidade entre eles e os serviços eventualmente realizados em prol do objeto da avença.
O Sr. Ivo Ricardo Barfknecht deve ser instado, também, a justificar a apresentação extemporânea da prestação de contas do convênio. (...) ' (grifo nosso) 
5.6.	Contudo, não obstante a orientação do relator a quo, a unidade técnica competente se absteve de renovar a citação de Ivo Ricardo Barfknecht por reputar que a ilícita transferência do repasse federal da conta específica da avença para conta bancária diversa, ocorrida em 2/4/2002, não poderia ser imputada a esse responsável porquanto ele teria sucedido Augusto Targino Lima no cargo de Secretário Geral da Arca/DF no dia 9/4/2002, conforme disposto na Ata da Assembleia Geral Ordinária dessa associação (peça 1, p. 70-72) . 
5.7.	Ademais, tendo em vista a prescrição da pretensão punitiva desta Corte, de acordo com os critérios fixados no Acórdão 1441/2016-TCU-Plenário, relator: Ministro Benjamin Zymler, a unidade técnica também declinou de promover a audiência do referido gestor pela intempestiva apresentação da prestação de contas do convênio conspurcado, sob a alegação de que restaria prejudicada a aplicação da consequente sanção pecuniária (peça 60) .
5.8.	Assim, após a realização das citações remanescentes, que restaram revéis, o MP/TCU e a unidade técnica propugnaram, em pronunciamentos convergentes, o julgamento pela irregularidade das contas de Ivo Ricardo Barfknecht, em virtude da extemporaneidade de sua apresentação, sem, contudo, lhe cominar multa, posto que prescrita a pretensão punitiva do TCU. 
5.9	Além disso, pugnou-se pelo afastamento do ressarcimento ao Erário do dano apurado nesta TCE ao aludido responsável, visto que o prejuízo constatado decorreria da indevida transferência dos recursos da conta específica do convênio para conta própria da convenente, ilícito ocorrido em período anterior a sua gestão. 
5.10.	Em que pese as manifestações uniformes dessas unidades, o Ministro-Relator do feito divergiu do entendimento emanado com espeque nas seguintes ponderações:
i) a data de saneamento das falhas e lacunas verificadas na documentação probatória da aplicação dos recursos federais foi equivocadamente indigitada pela unidade técnica como sendo o marco temporal de sua apresentação. Assim, ante a impossibilidade de se determinar o momento da efetiva entrega da prestação de contas do ajuste, consoante disposto em despacho carreado à peça 1, p. 108, não caberia qualquer conclusão acerca de sua tempestividade (peça 98, p. 1) ; e
ii) a responsabilidade solidária de Ivo Ricardo Barfknecht pelo dano ao Erário apurado nesta TCE estaria sufragada nos indícios de que esse gestor efetivamente geriu o repasse federal, a saber, na pactuação de termo aditivo da avença, execução do ajuste até o termo de sua vigência e a execução financeira de 84,9% da transferência federal no período de sua gestão, conforme corroborado pelos documentos coligidos na prestação de contas do convênio.
5.11.	Destarte, a existência, nos autos, de indícios da efetiva gestão do repasse federal pelo recorrente embarga a preliminar de ilegitimidade passiva ora suscitada. 
5.12.	Com efeito, na qualidade de representante legal do convenente, o ex-dirigente da Arca/DF atuou legitimamente em nome dessa associação, no período de 9/4/2002 a 22/11/2002, administrando os recursos públicos federais repassados, e era, portanto, responsável pela sua boa e regular aplicação. 
5.13.	Tal dever jurídico está sufragado em expressa previsão constitucional estatuída no art. 70, parágrafo único, da Carta Magna, in verbis:
'Prestará contas qualquer pessoa física ou jurídica, pública ou privada, que utilize, arrecade, guarde, gerencie ou administre dinheiros, bens e valores públicos ou pelos quais a União responda, ou que, em nome desta, assuma obrigações de natureza pecuniária.'
5.14.	Ademais, o art. 93 do Decreto-Lei 200/1967 preceitua que 'quem quer que utilize dinheiros públicos terá que justificar seu bom e regular emprego na conformidade das leis, regulamentos e normas emanadas das autoridades administrativas competentes'. 
5.15.	Não obstante a cognição entabulada, constata-se a impossibilidade de se estabelecer o nexo de causalidade entre a conduta do responsável objeto de sua citação (peças 4-6 e 11-12) e o dano apurado nestas contas, em razão da aplicação da teoria do dano direto e imediato ou teoria da interrupção do nexo causal.
5.16.	De fato, segundo esse postulado, adotado pela doutrina e pacificado na jurisprudência desta Corte de Contas, entre as várias circunstâncias a que se reporta o resultado, causa é aquela necessária e mais próxima à ocorrência daquele (Acórdãos 288/2017, relatora: Ministra Ana Arraes; 1.721/2016 e 592/2015, Relator: Ministro Benjamin Zymler; 1.075/2015, relator: Ministro Bruno Dantas e 1.449/2009, relator: Ministro- Substituto Augusto Sherman, todos prolatados pelo Plenário do TCU) .
5.17.	Ante o exposto, ainda que se reconheça que Ivo Ricardo Barfknecht não logrou comprovar a boa e regular aplicação dos recursos federais repassados em virtude da ausência de documentação idônea a corroborar o liame causal entre as despesas realizadas e os pecúlios transferidos, a conduta inquinada do ex-gestor seria sua omissão em não restituir o repasse federal para conta específica do ajuste em ofensa ao disposto nos arts. 22; 28, inciso VII; e 38, inciso II, alínea 'd', da IN-STN 1/1997.
5.18.	Nesse sentido, tendo em vista que, para a lídima responsabilização do agente público no âmbito desta Corte, 'é necessário que se estabeleça o liame causal entre a sua conduta irregular e o débito apurado' (item 44 do voto condutor ao Acórdão 2951/2021-TCU-Plenário, Relator: Ministro Benjamin Zymler) , sendo o resultado danoso ao Erário, o elemento subjetivo e o vínculo causal, elementos essenciais da inculpação, constata-se que, em nenhum momento, o recorrente foi notificado a se defender da conduta conspurcada.
5.19.	Realmente, na única oportunidade em que foi citado, o recorrente foi instado a justificar a não comprovação da boa e regular aplicação dos recursos públicos transferidos por meio do Convênio CRT/DE 04.000/2001-Siafi 42916 (peças 4-6 e 11-12) em razão da ausência de recibos e notas fiscais dos gastos efetuados, o que teria importado na impossibilidade de se estabelecer o nexo de causalidade entre as aplicações dos recursos discriminados na prestação de contas e o objeto do convênio.
5.20.	Dessa forma, considerando que:
a) 'a condenação não pode se fundamentar em irregularidade sobre a qual o responsável não foi chamado a se manifestar' (enunciado de jurisprudência selecionada, Acórdão 3903/2016-TCU-Primeira Câmara, Relator: Ministro Benjamin Zymler) ;
b) o litisconsórcio passivo necessário não configura direito subjetivo dos responsáveis regularmente citados nestes autos, posto que 'a solidariedade passiva é benefício do Estado-autor, a quem, na condição de credor, é facultado exigir de um ou de todos os devedores a integralidade da dívida' (voto condutor do Acórdão 842/2017-TCU-Plenário, Relator: Ministro Benjamim Zymler) ;
c) é facultado aos demais devedores condenados ao ressarcimento do dano ajuizarem ação regressiva em face do recorrente (Acórdão 4002/2020-TCU-Segunda Câmara e 1.170/2017-Plenário, ambos da relatoria do Ministro-Substituto André Luís de Carvalho; e 1.223/2015-Plenário e 5.297/2013-2ª Câmara, ambos da relatoria da Ministra Ana Arraes) ;
d) o avançado estágio da presente etapa processual importaria em prejuízos aos princípios da racionalidade administrativa, da economia processual e da razoável duração dos processos (Acórdãos 2.864/2019, relator Ministro Vital do Rego; 1.089/2018, relator Ministro Walton Alencar Rodrigues, e 2.607/2017, relator Ministro Augusto Nardes, todos prolatados pelo Plenário do TCU) ;
Pugna-se por excluir o recorrente da presente relação processual, tendo em vista os prejuízos advindos à sua ampla defesa e contraditório em razão do seu chamamento aos autos para se manifestar sobre vício diverso do que efetivamente lhe foi imputado (Acórdão 9684/2011-TCU-Segunda Câmara, Relator: Ministro-Substituto André Luís de Carvalho) 
5.21.	Por todo o exposto, conclui-se que, a despeito da legitimidade passiva do recorrente para figurar nos presentes autos posto que, na qualidade de representante legal da entidade convenente, atuou legitimamente em seu nome, no período de 9/4/2002 a 22/11/2002, administrando os recursos públicos federais repassados, ele deve ser excluído da presente relação processual em virtude de defeito insanável em sua citação, que importou em prejuízos às garantias constitucionais do devido processo legal, mormente, à ampla defesa e ao contraditório.
6. 	Da subsistência do dano ao Erário
6.1.	O recorrente reporta-se à importância do projeto financiado pelo repasse federal controvertido no âmbito da política federal de reforma agrária, bem como alude ao seu papel no atingimento de objetivo fundamental da república brasileira insculpido no art. 1º, inciso III, da Constituição Federal de 1988: 'erradicar a pobreza e marginalização e reduzir as desigualdades sociais e regionais'.
6.2.	Nesse sentido, menciona dispositivo de lei federal no qual resta assentado que a verdade real e os resultados alcançados devem ser considerados na avaliação da prestação de contas das parcerias firmadas entre a administração pública e as organizações da sociedade civil (art. 64, § 3º, da Lei 13.019/2014) , a fim de concluir que o ressarcimento da integralidade dos recursos transferidos importa no locupletamento indevido do poder público, em face do cumprimento de mais de 90% do objeto da avença, consoante certificado pelo Incra/DF, bem como em face dos prejuízos advindos pela delonga em instaurar e apreciar a presente tomada de contas.
6.3.	Assim, por reputar que as falhas remanescentes se revestem de caráter meramente formal ou de gastos ínfimos não justificados, o apelante pleiteia o julgamento pela regularidade com ressalvas de suas contas, em respeito ao princípio da boa-fé da Administração Pública.
Análise
6.4.	Preliminarmente, cumpre esclarecer que a irregularidade que conspurcou as presentes contas, conforme alhures consignado, foi ruptura do liame causal entre a aplicação do repasse federal e as despesas realizadas às expensas do Convênio CRT/DE 04.000/2001-Siafi 429165 decorrente da indevida transferência dos pecúlios federais da conta específica da avença para conta corrente de titularidade da entidade convenente (peça 98, p. 2) . 
6.5.	A par disso, não serão analisados argumentos sobre questões que sobejam a aludida coima, visto que é prescindível rechaçar, uma a uma, todas as alegações da parte quanto aos aspectos e às teses impertinentes à solução da controvérsia (Acórdãos 1.932/2011, relator: Ministro Augusto Nardes; e 3.019/2011, relator: Ministro-Substituto Marcos Bemquerer, ambos prolatados pelo Plenário) . 
6.6.	Feitas essas considerações, não merece guarida as alegações trazidas à baila de que a execução física da avença controvertida, materializada no suposto adimplemento de 90% das metas pactuadas, elide a irregularidade apurada, sendo apta ao afastamento do débito increpado.
6.7.	De fato, a mera execução física do objeto, por si só, não comprova que os recursos foram aplicados corretamente, sobretudo quando se observa que, no presente caso concreto, a ausência da documentação probatória idônea impediu a demonstração do necessário nexo causal entre os recursos federais repassados ao convenente e as despesas incorridas na execução do ajuste (Acórdão 2505/2017-TCU-Primeira Câmara, relator Ministro Bruno Dantas; 3.603/2017-2ª Câmara, relator Ministro-Substituto André de Carvalho; e 3.088/2016-Plenário, relator Ministro Vital do Rêgo) .
6.8.	Nesse diapasão, cumpre ressaltar que, a partir da transferência dos recursos da conta específica do convênio para a conta de titularidade da Arca/DF, tornou-se inviável o acompanhamento da movimentação financeira do ajuste. 
6.9.	Com efeito, se é certo que os recursos repassados entraram nos cofres do convenente, sendo transferidos para uma conta corrente de sua titularidade, a partir da qual eram feitos outros pagamentos dessa entidade, não há qualquer indício seguro e consistente sobre qual o destino que lhes foi dado. 
6.10.	Igualmente, não há como presumir que tenham sido utilizados em benefício da avença, nem como afastar, acima de qualquer dúvida, a possibilidade de desvio ou locupletamento dos seus gestores. 
6.11.	À vista dessas circunstâncias, tem-se a impossibilidade de reconhecimento do nexo de causalidade entre as ações supostamente executadas em prol do convênio e os recursos federais transferidos.
6.12.	Ademais, a par dessas ponderações empreendidas, a jurisprudência desta Corte de Contas é pacífica no sentido de que não basta a comprovação da execução do objeto para se firmar o juízo de regularidade no manejo do dinheiro público, mas se faz necessário demonstrar que tal execução se deu à conta dos recursos federais transferidos para tal fim, posto que o objeto pode ter sido executado com recursos outros que não os valores oriundos do convênio, que permaneceriam sem a devida comprovação da destinação que lhes foi dada. 
6.13.	Nesse sentido, são os Acórdão 344/2015-TCU-Plenário, relator: Ministro Walton Alencar Rodrigues; 2.206/2015-Plenário, relator: José Múcio Monteiro; 3.698/2015-2ª Câmara, relator: Marcos Bemquerer; 4.478/2015-1ª Câmara, relator: Bruno Dantas; 5.766/2015-1ª Câmara, relator: Benjamin Zymler; 8.932/2015-2ª Câmara, relator: André de Carvalho; 2.255/2019-2ª Câmara, relator: Aroldo Cedraz; 586/2019-Plenário, relator: Walton Alencar Rodrigues; e 598/2019-2ª Câmara, relator: Marcos Bemquerer.
6.14.	Por conseguinte, também não merece prosperar a ilação de suposto enriquecimento ilícito da União em virtude do ressarcimento ao Erário então infligido porquanto compete ao gestor 'provar a boa e regular aplicação dos recursos federais e, não o fazendo, há presunção de dano, obrigando-o a restituir os valores aos cofres públicos' (Enunciado de jurisprudência selecionada - Acórdão 1189/2008-TCU-Primeira Câmara, Relator: Ministro Valmir Campelo) .
6.15. 	Por fim, rechaça-se a almejada aplicação das disposições da Lei 13.019/2014 ao exame dessas contas, porquanto o princípio da irretroatividade de normas é preceito do ordenamento jurídico pátrio erigido tanto pelo art. 5º, inciso XXXVI, da Constituição Federal quanto pelo art. 6º da Lei de Introdução às Normas do Direito Brasileiro (LINDB) . 
6.16.	Nesse sentido, tendo em vista que o convênio impugnado vigeu no período de 26/12/2001 a 20/11/2002, é defesa a aplicação retroativa à avença das disposições previstas tanto na Lei 13.019/2014, quanto em seu normativo regulamentador, Decreto 8.726/2016.
6.17.	De toda sorte, em que pese a prescrição legal mencionada pelo recorrente se referir à apreciação, pelo próprio órgão ou entidade concedente, das prestações de contas das parcerias celebradas entre a administração pública federal e as organizações da sociedade civil, o princípio da verdade material foi sopesado no presente exame, tanto para admissão extemporânea da própria apelação (subitem 3.3) , quanto para avaliação das razões recursais aduzidas. 
6.18.	Por todo exposto, conclui-se pela subsistência da irregularidade que inquinou as contas do Convênio CRT/DE 04.000/2001-Siafi 429165, bem como pela manutenção do débito solidário imputado à Augusto Targino Lima e à Arca/DF pelo subitem 9.1 do arresto vergastado.
7. 	Da prescrição do débito
7.1.	 O recorrente argui que a celeuma doutrinária e jurisprudencial acerca do prazo prescricional da pretensão ressarcitória estatal decorrente de ato administrativo civil não doloso foi dirimida pelo excelso Supremo Tribunal Federal (STF) no julgamento do Recurso Extraordinário 852.475, que fixou a tese de imprescritibilidade da reparação ao erário público apenas na hipótese de ato doloso tipificado na Lei de Improbidade Administrativa.
7.2.	Nesse vértice, o apelante aponta a competência exclusiva do poder judiciário para o julgamento dos atos de improbidades administrativas, conforme se depreende do art. 16 da Lei 8.429/1992, sendo a jurisdição deste Tribunal limitada à apreciação da aplicação dos recursos públicos federais. 
7.3. 	Por conseguinte, conclui pela prescritibilidade tanto da pretensão punitiva quanto da pretensão ressarcitória desta Corte, ao tempo que reputa, em face dos princípios constitucionais da isonomia e da segurança jurídica, que o prazo quinquenal é o mais adequado para o cutelo extintivo, em analogia ao lustro prescricional preceituado na legislação tributária.
7.4.	Por fim, assevera a decadência do direito de o Estado instaurar a presente TCE após 11 anos da ocorrência dos fatos com espeque em entendimento do Superior Tribunal de Justiça (STJ) prolatado no julgamento do Recurso Especial 1.480.350-RS, Relator: Ministro Benedito Gonçalves, de 5/4/2016.  
Análise
7.5.	No exame da prescrição, a Serur tem adotado os entendimentos detalhados na peça 159, que contém estudo e pronunciamentos anteriores dessa UT acerca do aludido instituto nos processos de controle externo. Nessas manifestações estão desenvolvidas as seguintes premissas, que serão utilizadas no presente exame:
a) ao julgar o RE 636.886, o STF conferiu nova interpretação ao art. 37, § 5º, da Constituição Federal, fixando a tese de que 'é prescritível a pretensão de ressarcimento ao Erário fundada em decisão de Tribunal de Contas';
b) as pretensões punitiva e de ressarcimento devem observar o mesmo regime na atividade de controle externo, dado o objetivo comum da prescrição, de fixar prazo para o Tribunal de Contas agir, para caracterizar o ilícito, identificar seu autor, dimensionar as consequências da conduta e impor as consequências legais, independentemente de tais consequências terem natureza punitiva ou ressarcitória; e
c) até que sobrevenha norma específica, entende-se que a prescrição das pretensões punitiva e de ressarcimento, no processo de controle externo, deve observar o regime da Lei 9.873/1999, na linha dos recentes pronunciamentos do STF a respeito. Assim, sem prejuízo de se realizar o exame da prescrição também segundo o prazo decenal previsto no Código Civil, o critério adotado, na formulação da proposta de encaminhamento, será o da Lei 9.873/1999.
7.6.	No caso em análise, que tem por objeto uma relação jurídica de natureza convenial na qual o dano ao Erário ensejador da instauração da TCE, foi identificado, no exame da respectiva prestação de contas, que o termo inicial para contagem do prazo prescricional, conforme definido nos fundamentos do julgamento da ADI 5509, relator: Ministro Edson Fachi, é a data da competente comunicação das irregularidades para o órgão de controle interno ou para o Tribunal de Contas, o que ocorreu em 20/12/2010 (peça 2, p. 228-230) .
Análise da prescrição segundo os critérios do Acórdão 1441/2016-TCU-Plenário
7.7.	No tocante à pretensão punitiva, o TCU tem aplicado os critérios definidos no Acórdão 1441/2016-TCU-Plenário, relator: Ministro Benjamin Zymler, que uniformizou sua jurisprudência sobre a matéria, consolidando o entendimento pela aplicação da regra geral do Código Civil. 
7.8.	Assim, restou decidido que a prescrição ocorre pelo decurso do prazo de dez anos (art. 205, do Código Civil) , com início na data de ocorrência da irregularidade, interrompendo-se pelo ato que ordenar a citação, a audiência ou a oitiva da parte.
7.9.	Neste caso, o prazo decenal começou a correr a partir da data da apresentação da prestação de contas do Convênio CRT/DE 04.000/2001-Siafi 429165, em 27/11/2003 (peça 2, p. 38) , sendo interrompido pelo ato que ordenou a citação dos responsáveis, em 24/6/2014 (peça 6) , conforme previsto no art. 202, inciso I, do Código Civil. 
7.10.	Ante o exposto, tendo em vista que entre o marco inicial do prazo decenal e a data do ato que o interrompeu transcorreram mais de dez anos, operou-se a prescrição da pretensão punitiva desta Corte segundo os critérios estabelecidos no Acórdão 1441/2016-TCU-Plenário. 
Análise da prescrição pelo regime da Lei 9.873/1999
7.11.	A Lei 9.873/1999 em seu art. 1º, caput, estabelece o prazo prescricional de cinco anos da 'ação punitiva', nos seguintes termos:
'Art. 1º. Prescreve em cinco anos a ação punitiva da Administração Pública Federal, direta e indireta, no exercício do poder de polícia, objetivando apurar infração à legislação em vigor, contados da data da prática do ato ou, no caso de infração permanente ou continuada, do dia em que tiver cessado.' (grifo nosso) 
7.12.	O parágrafo primeiro disciplina a chamada prescrição intercorrente:
'§ 1º. Incide a prescrição no procedimento administrativo paralisado por mais de três anos, pendente de julgamento ou despacho, cujos autos serão arquivados de ofício ou mediante requerimento da parte interessada, sem prejuízo da apuração da responsabilidade funcional decorrente da paralisação, se for o caso'. (grifo nosso) 
7.13.	O art. 2º cuida das hipóteses de interrupção da prescrição, conforme abaixo transcrito:
'Art. 2o Interrompe-se a prescrição da ação punitiva:
I - pela notificação ou citação do indiciado ou acusado, inclusive por meio de edital;
II - por qualquer ato inequívoco, que importe apuração do fato; 
III - pela decisão condenatória recorrível.
IV - por qualquer ato inequívoco que importe em manifestação expressa de tentativa de solução conciliatória no âmbito interno da administração pública federal.' (grifo nosso) 
7.14.	No caso em exame, conforme consignado no subitem 7.6, o dies a quo do prazo prescricional teve início na data da competente comunicação das irregularidades para o órgão de controle interno do Incra: 20/12/2010 (peça 2, p. 228-230) .
Interrupção do prazo quinquenal
7.15.	Em respeito ao disposto no art. 2º, inciso II, da Lei 9.873/1999, a prescrição da ação punitiva relativa às irregularidades apuradas nestes autos foi interrompida nas datas a seguir discriminadas, pelos atos inequívocos de apuração dos fatos relacionados à fase interna desta TCE:
Quadro 1 - Interrupção da prescrição quinquenal - Fase interna da TCE
	Data
	Ato inequívoco de apuração
	Localização 

	11/4/2013
	Relatório de auditoria 423/2013
	peça 1, p. 233-235

	12/4/2013
	Certificado de auditoria 423/2013
	peça 1, p. 236

	12/4/2013
	Parecer do dirigente do órgão de Controle Interno 423/2013
	peça 1, p. 237

7.16.	Já na fase externa do feito, diversos atos impulsionaram os autos no interstício de 31/5/2013, data de sua autuação nesta Corte, até o presente momento e importaram na interrupção da prescrição. Sem a pretensão de exaurir todos esses eventos, o quadro abaixo elenca alguns desses marcos impeditivos: 
Quadro 2 - Interrupção da prescrição quinquenal - Fase externa da TCE
	Data
	Evento
	Hipótese Legal
	Localização

	24/6/2014
	Instrução da UT competente 
	2º, II, da Lei 9.873/1999
	peça 4

	10/7/2014
	Ciência dos ofícios de citação do responsável 
	2º, I, da Lei 9.873/1999
	peça 13

	12/1/2015
	Instrução da UT competente
	2º, II, da Lei 9.873/1999
	peça 29

	6/7/2015
	Parecer do MPTCU
	2º, II, da Lei 9.873/1999
	peça 32

	5/11/2015
	Despacho do Ministro-Relator
	2º, II, da Lei 9.873/1999
	peça 33

	6/7/2016
	Instrução da UT competente
	2º, II, da Lei 9.873/1999
	peça 34

	10/3/2017
	Instrução da UT competente
	2º, II, da Lei 9.873/1999
	Peça 55

	4/9/2017
	Parecer do MPTCU
	2º, II, da Lei 9.873/1999
	peça 58

	6/11/2017
	Despacho do Ministro-Relator
	2º, II, da Lei 9.873/1999
	peça 59

	13/6/2019
	Instrução da UT competente
	2º, II, da Lei 9.873/1999
	peça 93

	4/11/2019
	Parecer do MPTCU
	2º, II, da Lei 9.873/1999
	peça 96

	14/7/2020
	Prolação da decisão condenatória recorrível 
	2º, III, da Lei 9.873/1999
	peça 97

7.17.	Assim, tendo em vista que o termo inicial da prescrição dos atos infracionais apurados nestes autos é 20/12/2010 (item 7.14) , depreende-se que transcorreram menos de cinco anos entre esse marco temporal e as datas dos eventos que resultaram na interrupção prescricional.
Prescrição intercorrente
7.18.	Nos termos do art. 1º, § 1º, da Lei 9.873/1999, opera-se a prescrição intercorrente se o processo ficar paralisado por mais de três anos, aguardando 'julgamento ou despacho'.
7.19.	Note-se que há uma correlação entre essa hipótese e as causas de interrupção da prescrição do art. 2º. Com efeito, uma vez interrompida a prescrição por alguma das hipóteses do art. 2º, o processo não pode ficar inativo, sem qualquer impulso processual relevante, por mais de três anos.
7.20.	Trata-se de prazo específico, não se aplicando nem o prazo geral de cinco anos, nem o prazo especial, da lei penal (§2º) . A finalidade da prescrição intercorrente, com seu prazo próprio, é assegurar eficiência e celeridade nas apurações administrativas. Seria contrário a essa finalidade a paralisação injustificada do processo por período maior que o triênio legalmente estabelecido para a hipótese.
7.21.	Compulsando as datas e os eventos arrolados nos quadros 1 e 2, verifica-se que não se operou a prescrição intercorrente, posto que, tanto na fase interna quanto na fase externa desta TCE, diversos atos impulsionaram os autos a partir do marco inicial do prazo prescricional, em 20/12/2010, até o momento presente, não tendo o feito permanecido paralisado por prazo superior a três anos.
7.22.	Por todo o exposto, conclui-se que o débito e a multa relativos a estas contas não prescreveram pelos critérios estabelecidos na Lei 9.873/1999. 
CONCLUSÃO
8.	Das análises anteriores, conclui-se que:
a) Ivo Ricardo Barfknecht possui legitimidade para figurar no polo passivo deste feito posto que, na qualidade de representante legal da entidade convenente, atuou legitimamente em seu nome, no período de 9/4/2002 a 22/11/2002, administrando os recursos públicos federais repassados; 
b) o recorrente deve ser excluído da presente relação processual em virtude de defeito insanável em sua citação que importou em prejuízo às garantias constitucionais do devido processo legal, mormente, à ampla defesa e ao contraditório;
c) subsiste a irregularidade que inquinou as contas do Convênio CRT/DE 04.000/2001-Siafi 429165 e, por conseguinte, o débito solidário imputado à Augusto Targino Lima e à Associação Regional de Cooperação Agrícola (Arca/DF) pelo subitem 9.1 do aresto vergastado.; e
d) não se operou a prescrição quinquenal e a prescrição intercorrente das pretensões punitiva e ressarcitória desta Corte.
8.1.	Com espeque nessas conclusões, propõe-se conceder provimento ao recurso interposto, uma vez que as razões recursais aduzidas pelo recorrente foram suficientes para exclui-lo da presente relação processual. 
8.2.	Entretanto, não obstante o provimento recursal propugnado, mantêm-se hígidas a chancela de irregularidade das presentes contas e a cominação do débito aos demais responsáveis à vista da natureza exclusivamente pessoal dos fundamentos para acolhimento da presente apelação, consoante preceituado pelo art. 281 do RI/TCU.
PROPOSTA DE ENCAMINHAMENTO
9.	Ante ao exposto, submetem-se os autos à consideração superior, propondo-se, com fundamento nos arts. 32, inciso I, e 33 da Lei 8.443/1992 e art. 285 do RI/TCU:
a) 	conhecer do recurso de reconsideração para, no mérito, conceder-lhe provimento;
b) excluir Ivo Ricardo Barfknecht (07.228.928/0001-77) da presente relação processual em decorrência de vício insanável de sua citação que importou em prejuízo às garantias constitucionais do devido processo legal, mormente, à ampla defesa e ao contraditório; e
c) informar ao recorrente e aos demais interessados do acórdão a ser proferido, destacando que o relatório e o voto que o fundamentam podem ser acessados por meio do endereço eletrônico www.tcu.gov.br/acordaos."
2.	O diretor da Serur anuiu ao encaminhamento acima (peça 161) . 
3.	O representante do MP/TCU divergiu da proposta da unidade técnica, conforme abaixo transcrito (peça 162) :
	"[...] 5. Com as vênias de estilo, dissinto do encaminhamento sugerido pela unidade técnica, nos termos expostos nos tópicos a seguir.
	6. No que diz respeito à prescrição para o exercício das pretensões punitiva e de ressarcimento ao Erário, tem-se que a matéria foi recentemente regulamentada por intermédio da Resolução TCU 344/2022, aprovada pelo Acórdão 2285/2022-TCU-Plenário, da relatoria do Ministro Antônio Anastasia. Estabeleceu o normativo que a prescrição nos processos de controle externo observará o disposto na Lei 9.873/1999 (art. 1º) . O prazo prescricional estipulado foi de cinco anos (art. 2º) .
	7. A irregularidade que ensejou a instauração desta TCE diz respeito à não comprovação da boa e regular aplicação dos recursos federais descentralizados por intermédio do Convênio CRT/DE 04.000/2001. Consoante preceitua o art. 4º, inciso II, da Resolução TCU 344/2022, nessa circunstância, o prazo de prescrição deverá ser contado a partir da "data da apresentação da prestação de contas ao órgão competente para a sua análise inicial".
	8. Conforme consignado no voto que precedeu a decisão recorrida, a prestação de contas do ajuste deveria ocorrer até 21/1/2003. O voto registra ainda que não consta dos autos a data em que as contas foram efetivamente apresentadas (peça 98, p. 1) . Apesar da inexistência de tal informação, verifica-se que o processo administrativo que teve como finalidade a análise da prestação de contas foi autuado em 25/2/2003, ou seja, pouco mais de um mês após o encerramento do prazo final para apresentação das contas (peça 2, p. 104) . Dessa forma, no caso concreto, por ser mais favorável ao responsável, afigura-se razoável partir do pressuposto de que as contas foram apresentadas de forma tempestiva, em 21/1/2003.
	9. Portanto, tomando essa data como marco inicial para a contagem do prazo prescricional, em conformidade com o art. 5º da Resolução TCU 344/2022, verifica-se que a prescrição referente às irregularidades apuradas neste processo foi interrompida, pelo menos, nas datas a seguir relacionadas:
Tabela 1 - Causas interruptivas da prescrição quinquenal
	Data
	Evento
	Fase
	Referência

	14/4/2003
	Informação 024/2003: análise da prestação de contas inicial
	Interna
	peça 1, p. 108 a 110

	30/9/2003
	Notificação do convenente para a adoção de medidas saneadoras da prestação de contas apresentada 
		peça 1, p. 158

	22/6/2004
	Ofício Incra 004/04: notifica convenente a recolher débito imputado em razão de irregularidades verificadas na execução do convênio
		peça 1, p. 172

	2/7/2004
	Relatório final do grupo de trabalho instituído para o exame da prestação de contas do convênio em análise nesta TCE, entre outros
		peça 1, p. 192 e 196 a 236

	16/5/2005
	Encaminha convênio à coordenação de Auditoria para adoção de providências cabíveis
		peça 1, p. 372

	12/2/2008
	Portaria 10/08: instituição da Comissão de TCE
		peça 1, p. 4

	9/9/2009
	Despacho 187: determina adoção de providências para instauração da TCE
		peça 1, p. 6

	19/10/2010
	Relatório de TCE
		peça 2, p. 200 a 220

	11/4/2013
	Relatório de Auditoria 423/2013
		peça 2, p. 233 a 235

	12/4/2013
	Certificado de Auditoria 423/2013
		peça 2, p. 236

	12/4/2013
	Parecer do Dirigente do Órgão de Controle Interno 423/2013
		peça 2, p. 237

	24/6/2014
	Instrução da UT competente
	Externa
	peças 4 a 6

	11/7/2014
	Citação dos responsáveis
		peças 16 a 18

	12/1/2015
	Instrução da UT competente
		peças 29 a 31

	6/7/2015
	Parecer do MPTCU
		peça 32

	3/11/2015
	Despacho do Ministro Relator
		peça 33

	6/7/2016
	Instrução da UT competente
		peças 34 a 36

	10/3/2017
	Instrução da UT competente
		peças 55 a 57

	4/9/2017
	Parecer do MPTCU
		peça 58

	26/10/2017
	Despacho do Ministro Relator
		peça 59

	13/6/2019
	Instrução da UT competente
		peças 93 a 95

	4/11/2019
	Parecer do MPTCU
		peça 96

	14/7/2020
	Decisão condenatória recorrível
		peça 97

Fonte: elaboração própria
	10. Dessa forma, com fundamento nas diretrizes estabelecidas pelo TCU, conclui-se que, no caso vertente, não houve a incidência da prescrição principal, tampouco da intercorrente. Isso porque, a partir do início da contagem do prazo, em 21/1/2003, não houve transcurso de tempo superior a três anos entre os eventos que resultaram na interrupção prescricional.
	11. Quanto ao mérito, a Serur entendeu que o vício fundamental que emergiu das presentes contas resultou da indevida transferência do repasse federal para conta bancária diversa daquela que havia sido aberta especificamente para a movimentação dos recursos. Aduziu, ainda, que a conduta inquinada do Sr. Ivo Ricardo Barfknecht teria sido sua omissão em não restituir o repasse federal para conta específica do ajuste. 
	12. Sustentou, dessa forma, ser impossível estabelecer o nexo de causalidade entre a conduta do ex-gestor objeto de sua citação e o dano apurado nestas contas. Por conseguinte, defendeu que o recorrente deve ser excluído da relação processual, em razão de defeito insanável em sua citação, o que teria resultado em prejuízo às garantias constitucionais da ampla defesa e do contraditório (peça 160, p. 4-6) .
	13. Em face do entendimento manifestado pela Serur, torna-se imperioso esclarecer que a conduta que resultou na responsabilização do Sr. Ivo Ricardo Barfknecht não guarda relação com a transferência indevida dos recursos federais para outra conta bancária de titularidade da convenente. Tampouco diz respeito à sua omissão em não restituir o repasse federal para a conta específica do ajuste, conforme alegou a unidade instrutiva.
	14. Ao ponderar sobre determinações contidas em despacho proferido pelo relator a quo, a Secretaria de Controle Externo da Agricultura e do Meio Ambiente (SecexAgroAmbiental) - unidade técnica responsável pela instrução de mérito deste processo - reconheceu que seria inviável promover a responsabilização do Sr. Ivo Ricardo Barfknecht em relação à transferência integral dos recursos federais da conta específica do convênio para outra conta da entidade. Isso porque o ex-gestor substituiu o Sr. Augusto Targino Lima no cargo de secretário-geral da Arca/DF a partir do dia 9/4/2002, posteriormente, portanto, à realização da transferência irregular, ocorrida em 2/4/2002 (peça 60, p. 1) .
	15. Dessa forma, na única ocasião em que foi citado neste processo, o Sr. Ivo Ricardo Barfknecht foi instado a se manifestar a respeito da "não comprovação da boa e regular aplicação dos recursos federais recebidos por força do Convênio 04.000/2001 (Siafi 429165) " (peças 4 a 6, 11 e 18, grifamos) . No voto que precedeu a decisão recorrida, o relator, Ministro Walton Alencar Rodrigues, deixou assente que o Sr. Ivo Ricardo Barfknecht realmente não logrou demonstrar a regularidade na aplicação dos recursos federais, conforme se verifica nos trechos a seguir transcritos:
'O Grupo de Trabalho que avaliou a prestação de contas concluiu por diversas irregularidades como a não aplicação dos recursos no mercado financeiro; pagamento de salários dos funcionários da convenente; não retenção de tributos; apresentação de notas fiscais sem discriminação das mercadorias adquiridas; realização de despesas após o término do prazo de vigência do convênio; transferência de recursos para conta corrente diversa da indicada no Termo de Convênio e utilização da contrapartida para despesas da Associação.
Além das falhas verificadas na fase interna, a unidade técnica corretamente apontou a total ausência de nexo de causalidade entre os recursos transferidos e as despesas apresentadas. Em que pese o relatório do tomador de contas informar a existência de notas fiscais e outros documentos de despesas, tais comprovantes não foram juntados aos presentes autos mesmo após realização de diligência ao Incra e citações dos responsáveis. [...]
Em que pese ter ocorrido a transferência de recursos para conta diversa na gestão de Targino, os recursos foram destinados à própria Arca/DF. Ivo Ricardo Barfknecht assumiu a presidência da associação sete dias após, em 7/4/2002 e assumiu, na prestação de contas, ter movimentado recursos do convênio.
Pelas informações constantes do processo, esse responsável assinou o termo aditivo ao ajuste, o executou até o término da vigência e prestou contas ao Incra, quando apresentou extensa relação de pagamentos ocorridos na sua gestão.
Como bem apontado pelo Parquet em seu primeiro pronunciamento (peça 32) , a prestação de contas apresentada por Ivo Ricardo Barfknecht informou a realização de pagamentos, na sua gestão, que perfizeram 84,9% dos valores transferidos pela União. 
Em suas alegações de defesa, o responsável não comprovou o nexo de causalidade para os pagamentos informados, como foi requerido. Assumiu a ocorrência de desvio de objeto em relação à contrapartida e defendeu a execução de 100% das metas pactuadas.
Ademais, ao responder as notificações do Incra, esse responsável admitiu parte das irregularidades identificadas e chegou a solicitar o abatimento de juros e correção monetária (peça 1, p. 188) . Na sua gestão, ainda foi defendida a legalidade do pagamento de coordenador técnico da ARCA/DF com recursos do convênio (peça 2, p. 32) .
Tendo em vista o exposto, entendo que deve ser mantida a responsabilidade de Ivo Ricardo Barfknecht. Considerando a total ausência de nexo de causalidade, que inviabiliza a efetiva contabilização dos recursos geridos por cada um dos presidentes da Arca/DF, imputo-lhes débito integral em solidariedade com a pessoa jurídica. (peça 98, p. 2-3, grifamos) .'
	16. Consoante deixa assente o excerto acima transcrito do voto condutor do Acórdão 7685/2020-TCU-Primeira Câmara, na condição de representante legal da Arca/DF, o Sr. Ivo Ricardo Barfknecht atuou legitimamente em nome da associação, a partir de 9/4/2002 até o final da vigência do ajuste, e foi o responsável pela gestão dos recursos públicos federais repassados. Competiu-lhe, ainda, a apresentação da prestação final de contas desses recursos.
	17. Por intermédio do Ofício Incra 589/03, o recorrente foi instado a adotar as medidas necessárias com vista a sanar as pendências constatadas na prestação de contas. Inobstante o ex-dirigente ter respondido que providenciaria a documentação solicitada, a análise final empreendida pelo concedente evidenciou que persistiam diversas irregularidades na execução financeira do ajuste (peça 1, p. 158, 164 e 220) .
	18. Destarte, a transferência indevida dos recursos para conta corrente diversa não foi a única irregularidade a ensejar a ruptura do nexo de causalidade entre as despesas efetuadas na execução do convênio e os recursos federais descentralizados. A insuficiência e a incompletude da documentação apresentada pelo Sr. Ivo Ricardo Barfknecht, a título de prestação de contas, igualmente inviabilizaram o estabelecimento do aduzido liame. Esse aspecto ficou assente na instrução por meio da qual a SecexAgroAmbiental propôs a citação do ex-gestor (peça 4) .
	19. Portanto, a despeito de ter sido o gestor da maior parcela dos recursos federais, bem como o responsável por prestar contas dos valores recebidos pela Arca/DF, o Sr. Ivo Ricardo Barfknecht não obteve êxito em demonstrar a regularidade na execução do convênio. Ao presente recurso, também não foram acostados elementos aptos a descaracterizar as irregularidades inicialmente verificadas.
	20. Assiste razão à Serur quando afirma que a jurisprudência deste Tribunal é firme no sentido de que "a condenação não pode se fundamentar em irregularidade sobre a qual o responsável não foi chamado a se manifestar" (Acórdão 3903/2016-TCU-Primeira Câmara, relator Ministro Benjamin Zymler) . Contudo, não foi esse o cenário que se configurou nos autos, pois a condenação do Sr. Ivo Ricardo Barfknecht se deu estritamente em razão da mesma irregularidade que ensejou sua citação, qual seja, a não comprovação da boa e regular aplicação dos recursos federais. Não há, portanto, que se falar em vício insanável em sua citação, tampouco em prejuízo aos princípios da ampla defesa e do contraditório, conforme alegado pela unidade técnica.
	21. Diante do exposto, com as vênias de estilo, este membro do Ministério Público junto ao TCU manifesta sua divergência com relação ao encaminhamento formulado pela Serur e propõe que seja negado provimento ao presente recurso de reconsideração, mantendo-se inalterados os exatos termos do Acórdão 7685/2020-TCU-Primeira Câmara."
	É o relatório.

Rafael Modesto dos Santos (OAB/DF 43.179), Gabriel Dário Mattos (OAB/DF 65.075) e outros.

Procurador Sérgio Ricardo Costa Caribé.

RECURSO DE RECONSIDERAÇÃO. Tomada de Contas Especial. CONVÊNIO. ASSISTÊNCIA TÉCNICA EM PROJETOS DE ASSENTAMENTO. NÃO COMPROVAÇÃO DA REGULAR UTILIZAÇÃO DOS RECURSOS. citação. CONTAS IRREGULARES. dÉBITO SOLIDÁRIO. NÃO APLICAÇÃO DE multa ANTE A OCORRÊNCIA DA PRESCRIÇÃO DA PRETENSÃO PUNITIVA. CONHECIMENTO. argumentos insuficientes para alterar a decisão impugnada. Negativa de provimento. CIÊNCIA.

TOMADA DE CONTAS ESPECIAL (TCE)

Secretaria de Recursos (Serur).

Cuidam os autos de recurso de reconsideração interposto pelo sr. Ivo Ricardo Barfknecht contra o Acórdão 7685/2020-TCU-Primeira Câmara, alterado, por inexatidão material, pelo Acórdão 1376/2022-TCU-Primeira Câmara.
2.	Por meio do supracitado julgado, este Tribunal examinou tomada de contas especial instaurada pela Superintendência Regional do Instituto Nacional de Colonização e Reforma Agrária do Distrito Federal e Entorno (Incra/DF) em desfavor do sr. Augusto Targino Lima, secretário-geral da Associação Regional de Cooperação Agrícola (Arca/DF) .
3.	O fundamento da tomada de contas especial foi a impugnação parcial das despesas do convênio, haja vista a apresentação de prestação de contas incompleta, bem como o não atingimento dos objetivos propostos no Convênio CRT/DE 04.000/2001.
4.	Referido ajuste, celebrado entre a Arca/DF e o Incra/DF, teve como objeto a prestação de assistência técnica a mil famílias em projetos de assentamento situados em Minas Gerais e em Goiás. Sua vigência compreendeu o período de 26/12/2001 a 20/11/2002. Para o alcance das metas estabelecidas, foi fixado o montante de R$ 146.000,00, sendo R$ 126.000,00 à título de repasse federal e R$ 20.000,00 correspondentes à contrapartida do convenente.
5.	Os recursos federais foram repassados em duas parcelas, no valor de R$ 63.000,00 cada, mediante ordens bancárias emitidas em 22/3/2002. A segunda parcela só deveria ser liberada após prestação de contas do exercício de 2001, mas devido ao atraso na transferência da primeira, ambas foram emitidas na mesma data (peça 1, p. 64) .
6.	Segundo o Relatório da Comissão de Tomada de Contas Especial inserto à peça 2, p. 200-220, o prejuízo apurado corresponderia ao valor original de R$ 75.600,00 (60% do valor repassado pelo Incra/DF) , sob responsabilidade do sr. Augusto Targino Lima, secretário-geral da Arca/DF à época da assinatura do ajuste.
II
7.	No âmbito desta Corte, considerando a ausência de documentos sobre a execução física e financeira do ajuste, foram citados pela integralidade dos recursos, em razão da não comprovação de sua boa e regular aplicação, o sr. Augusto Targino Lima, o sr. Ivo Ricardo Barfknecht (seu sucessor) e a Arca/DF.
8.	A Arca/DF e o sr. Augusto Targino Lima mantiveram-se silentes.
9.	O relator a quo determinou o saneamento dos autos e a realização de novas citações, uma vez que entendeu que o processo não estava apto a ser julgado.
10.	Após, a unidade técnica e o MP/TCU opinaram pela irregularidade das contas e pela imputação de débito integral ao sr. Augusto Targino Lima, em solidariedade com a Arca/DF. Manifestaram-se, ainda, pela irregularidade das contas do sr. Ivo Ricardo Barfknecht, em razão do atraso na prestação de contas do ajuste.
11.	O relator a quo, por sua vez, divergiu parcialmente do encaminhamento sugerido por entender que existiam elementos suficientes para afirmar que não teria havido a comprovação da boa e regular aplicação dos recursos. Assim, concluiu pela ocorrência de prejuízo ao Erário correspondente à totalidade dos valores transferidos e pela responsabilidade solidária do sr. Augusto Targino Lima, do sr. Ivo Ricardo Barfknecht e da Arca/DF.
12.	Quanto à responsabilidade dos agentes, divergiu dos pareceres constantes dos autos, que a delimitaram ao sr. Augusto Targino Lima, em solidariedade com a Arca/DF. Para o relator a quo, em que pese ter ocorrido a transferência de recursos para conta diversa durante a gestão do sr. Augusto Targino Lima, os recursos foram destinados à própria Arca/DF, sendo que o sr. Ivo Ricardo Barfknecht assumiu a presidência da associação sete dias após, em 7/4/2002, e reconheceu, na prestação de contas, ter movimentado recursos do convênio. Ademais, o relator destacou que este responsável assinou termo aditivo ao ajuste, o executou até o término de sua vigência e prestou contas ao Incra/DF, ocasião em que apresentou extensa relação de pagamentos ocorridos na sua gestão.
13.	O feito prosseguiu regularmente e culminou na prolatação do Acórdão 7685/2020-TCU-Primeira Câmara, sob relatoria do Ministro Walton Alencar Rodrigues, por meio do qual as contas dos ex-dirigentes e da entidade foram julgadas irregulares, com imputação de débito solidário, mas sem a aplicação de multa, pois foi reconhecida a prescrição da pretensão punitiva.
III
14.	É contra essa deliberação que se insurge o sr. Ivo Ricardo Barfknecht.
15.	Nesse intuito, sustenta que: (i) deve ser excluído do polo passivo dessa demanda; (ii) ocorreu a prescrição; (iii) devem ser reputadas regulares com ressalvas as contas objeto desta TCE; e (iv) devem ser abatidos, dos valores a serem ressarcidos, os gastos comprovadamente incorridos em proveito do convênio.
IV
16.	A Serur propôs dar provimento ao apelo, de modo a excluir o sr. Ivo Ricardo Barfknecht da relação processual.
17.	A unidade técnica salientou que:
	a) não se operou a prescrição quinquenal nem a intercorrente das pretensões punitiva e ressarcitória desta Corte;
	b) na qualidade de representante legal do convenente, o recorrente atuou legitimamente em nome dessa associação, no período de 9/4/2002 a 22/11/2002, administrando os recursos públicos repassados, e era, portanto, responsável pela sua boa e regular aplicação;
	c) por outro lado, constata-se a impossibilidade de se estabelecer o nexo de causalidade entre a conduta pela qual o responsável foi citado e o dano apurado; e
	d) ainda que se reconheça que o sr. Ivo Ricardo Barfknecht não logrou comprovar a boa e regular aplicação dos recursos em virtude da ausência de documentação idônea, a conduta atinente à omissão na restituição do repasse federal para conta específica do ajuste não pode lhe ser atribuída.
18.	Assim, a unidade técnica pugnou pela exclusão do recorrente da presente relação processual, tendo em vista os prejuízos advindos à ampla defesa e ao contraditório em razão do seu chamamento aos autos para se manifestar sobre vício diverso do que efetivamente lhe foi imputado.
19.	Por conseguinte, a proposta sugerida é no sentido de dar provimento ao recurso.
20.	O MP/TCU divergiu quanto ao mérito do encaminhamento alvitrado pela Serur.
21.	Isso porque, para o Parquet especializado, a conduta que resultou na responsabilização do recorrente não guardou relação com a transferência indevida dos recursos para outra conta bancária de titularidade da convenente. Tampouco disse respeito à sua omissão em não restituir o repasse federal para a conta específica do ajuste, conforme alegou a unidade instrutiva.
22.	Segundo entende o MP/TCU, a despeito de ter sido o gestor da maior parcela dos recursos, bem como o responsável por prestar contas dos valores recebidos pela Arca/DF, o sr. Ivo Ricardo Barfknecht não obteve êxito em demonstrar a regular execução do convênio.
23.	Logo, o MP/TCU manifestou-se no sentido de que fosse negado provimento ao presente recurso.
V
24.	Ratifico o exame preliminar de admissibilidade efetuado por meio do despacho constante da peça 149 e conheço do presente apelo.
25.	Vale registrar que, em sua instrução de mérito, a Serur equivoca-se ao classificar o presente recurso como intempestivo, pois, como corretamente apontou o exame contido na peça 146, a notificação do responsável deu-se em 30/3/2022 (peças 138 e 142) e a peça recursal foi protocolada em 18/4/2022. Logo, os requisitos dos arts. 32, inciso I, e 33 da Lei 8.443/1992 foram atendidos.   
26.	Quanto ao mérito, com as devidas vênias, considero que o encaminhamento sugerido pelo MP/TCU é o que melhor se adequa ao presente caso.
27.	Com efeito, a irregularidade que ensejou a instauração desta TCE diz respeito à não comprovação da boa e regular aplicação dos recursos federais descentralizados por intermédio do Convênio CRT/DE 04.000/2001.
28.	Nesta Corte de Contas, na única ocasião em que foi citado, o sr. Ivo Ricardo Barfknecht foi instado a se manifestar a respeito da não comprovação da boa e regular aplicação dos recursos federais recebidos. Logo, a conduta que resultou na responsabilização do recorrente não se refere à transferência indevida dos recursos para conta bancária distinta e também não diz respeito à sua omissão na devolução dos valores para a conta específica do ajuste.
29.	No voto que fundamentou o acórdão recorrido, o relator, Ministro Walton Alencar Rodrigues, deixou assente que o sr. Ivo Ricardo Barfknecht não logrou demonstrar a regularidade na aplicação dos recursos federais, conforme trecho a seguir transcrito:
	"[...] O Grupo de Trabalho que avaliou a prestação de contas concluiu por diversas irregularidades como a não aplicação dos recursos no mercado financeiro; pagamento de salários dos funcionários da convenente; não retenção de tributos; apresentação de notas fiscais sem discriminação das mercadorias adquiridas; realização de despesas após o término do prazo de vigência do convênio; transferência de recursos para conta corrente diversa da indicada no Termo de Convênio e utilização da contrapartida para despesas da Associação.
	Além das falhas verificadas na fase interna, a unidade técnica corretamente apontou a total ausência de nexo de causalidade entre os recursos transferidos e as despesas apresentadas. Em que pese o relatório do tomador de contas informar a existência de notas fiscais e outros documentos de despesas, tais comprovantes não foram juntados aos presentes autos mesmo após realização de diligência ao Incra e citações dos responsáveis. [...]
	Em que pese ter ocorrido a transferência de recursos para conta diversa na gestão de Targino, os recursos foram destinados à própria Arca/DF. Ivo Ricardo Barfknecht assumiu a presidência da associação sete dias após, em 7/4/2002 e assumiu, na prestação de contas, ter movimentado recursos do convênio.
	Pelas informações constantes do processo, esse responsável assinou o termo aditivo ao ajuste, o executou até o término da vigência e prestou contas ao Incra, quando apresentou extensa relação de pagamentos ocorridos na sua gestão."
30.	Outro aspecto que merece ser ressaltado refere-se ao fato de que, como bem apontado pelo Parquet em seu primeiro pronunciamento neste feito, a prestação de contas apresentada pelo recorrente informou a realização de pagamentos, durante sua gestão, que perfizeram 84,9% dos valores transferidos pela União. 
31.	Ocorre que nem em suas alegações de defesa e nem agora, em fase recursal, o ex-dirigente comprovou o nexo de causalidade para os pagamentos informados. Aliás, conforme consta dos autos, ao responder as notificações do Incra/DF, o recorrente reconheceu parte das irregularidades identificadas e chegou a solicitar o abatimento de juros e correção monetária (peça 1, p. 188) .
32.	Por conseguinte, entendo que não houve vício quanto ao chamamento do recorrente aos autos capaz de tornar insubsistente a deliberação vergastada, uma vez que a sua condenação deu-se estritamente em razão da mesma irregularidade que ensejou a sua citação.
33.	Conforme pertinentemente destacou o MP/TCU, na condição de representante legal da Arca/DF, o sr. Ivo Ricardo Barfknecht atuou legitimamente em nome da entidade, a partir de 9/4/2002 até o final da vigência do ajuste, e foi o responsável pela gestão da maior parcela dos recursos públicos federais repassados. Competiu-lhe, ainda, a apresentação da prestação final de contas. 
34.	Ademais, deve ser ressaltado que a transferência indevida dos recursos para conta corrente diversa não foi a única irregularidade que ensejou a quebra do nexo de causalidade entre as despesas efetuadas e os recursos recebidos. Tal fato apenas somou-se à insuficiência e à incompletude da documentação apresentada pelo recorrente a título de prestação de contas, inviabilizando o estabelecimento do liame causal.
35.	Como é sabido, a demonstração da escorreita utilização dos valores públicos repassados deve ocorrer por meio da apresentação de documentação probatória das despesas efetuadas (notas fiscais, recibos, processos de pagamento, extratos bancários da conta específica) , bem como de documentos que comprovem a execução do objeto pactuado. Ademais, a prestação de contas deve evidenciar também o nexo de causalidade, ou seja, o vínculo estrito entre os recursos federais repassados e as despesas incorridas.
36.	Quanto à prescrição, a matéria deve ser examinada à luz da recente Resolução 344/2022, que passou a regulamentar, no âmbito do TCU, a prescrição para o exercício das pretensões punitiva e de ressarcimento.
37.	Em síntese, o citado normativo dispôs que a prescrição, nos processos de controle externo em curso neste Tribunal, observará o disposto na Lei 9.873/1999 e que prescrevem em cinco anos as pretensões punitiva e ressarcitória, contados dos termos iniciais neles indicados. Ademais, incide a prescrição intercorrente se o processo ficar paralisado por mais de três anos, pendente de julgamento ou despacho.
38.	Tendo em vista os novos parâmetros estabelecidos, conclui-se pela não consumação da prescrição neste processo. Ressalto que, nos termos do art. 4º, inciso II, da Resolução 344/2022, o termo inicial da contagem do prazo é a data da apresentação da prestação de contas ao órgão competente para a sua análise. Por outro lado, a norma estabelece as seguintes causas interruptivas da prescrição:
	"Art. 5º A prescrição se interrompe:
	I - pela notificação, oitiva, citação ou audiência do responsável, inclusive por edital; 
	II - por qualquer ato inequívoco de apuração do fato; 
	III - por qualquer ato inequívoco de tentativa de solução conciliatória;
	IV - pela decisão condenatória recorrível."
39.	No caso concreto, a prestação de contas do ajuste deveria ocorrer até 21/1/2003, embora não conste dos autos a data em que as contas foram efetivamente apresentadas. Apesar disso, observa-se que o processo administrativo que teve como finalidade a análise das contas foi autuado em 25/2/2003 (peça 2, p. 104) . Dessa forma, por ser mais favorável ao recorrente, entendo razoável adotar a data de 21/1/2003 como marco inicial para a contagem do prazo prescricional. 
40.	Na sequência, o processo tramitou com as seguintes movimentações mais relevantes:
	a) Informação 24/2003, que examinou a prestação de contas inicial, em 14/4/2003 (peça 1, p. 108-110) ;
	b) notificação do convenente para a adoção de medidas saneadoras da prestação de contas apresentada, em 30/9/2003 (peça 1, p. 158) ;
	c) Ofício Incra 4/2004, que notificou o convenente a recolher o débito imputado em razão de irregularidades verificadas na execução do convênio, em 22/6/2004 (peça 1, p. 172) ;
	d) Relatório final do grupo de trabalho instituído para o exame da prestação de contas do convênio, em 2/7/2004 (peça 1, p. 192 e 196-236) ;
	e) encaminhamento do convênio à coordenação de auditoria para adoção de providências cabíveis, em 16/5/2005 (peça 1, p. 372) ;
	f) Portaria 10/2008, que instituiu comissão de TCE, em 12/2/2008 (peça 1, p. 4) ;
	g) Relatório de TCE, em 19/10/2010 (peça 2, p. 200-220) ;
	h) Relatório de Auditoria 423/2013, em 11/4/2013 (peça 2, p. 233-235) ; 
	i) instrução da unidade técnica competente, em 24/6/2014 (peças 4 a 6) ;
	j) citação dos responsáveis, em 11/7/2014 (peças 16 a 18) ;
	k) instrução da unidade técnica competente, em 12/1/2015 (peças 29 a 31) ;
	l) parecer do MP/TCU, em 6/7/2015 (peça 32) ;
	m) despacho de diligência saneadora, em 3/11/2015 (peça 33) ;
	n) instruções da unidade técnica competente, 6/7/2016 e em 10/3/2017 (peças 34 a 36 e 5 a 57) ;
	o) parecer do MP/TCU, em 4/9/2017 (peça 58) ;
	p) despacho saneador, em 26/10/2017 (peça 59) ;
	q) instrução da unidade técnica competente, em 13/6/2019 (peças 93 a 95) ;
	r) parecer do MP/TCU, em 4/11/2019 (peça 96) ; e
	s) data da sessão em que foi proferido o acórdão condenatório, em 14/7/2020 (peça 97) .
41.	Assim, conclui-se que não se operou a prescrição da pretensão ressarcitória deste Tribunal.
42.	Percebe-se, também, que, após o início da apuração dos fatos, não houve a incidência da prescrição intercorrente, disposta nos termos do art. 8º da Resolução 344/2022, já que o processo não ficou paralisado por mais de três anos, aguardando julgamento ou despacho.
43.	Cumpre registrar que, conforme entendimento fixado no recente Acórdão 534/2023-TCU-Plenário, "o marco inicial da fluição da prescrição intercorrente se inicia somente a partir da ocorrência do primeiro marco interruptivo da prescrição ordinária".  
	Ante o exposto, voto por que seja adotado o acórdão que submeto à deliberação desta Primeira Câmara. 
TCU, Sala das Sessões, em 2 de maio de 2023.
BENJAMIN ZYMLER 
Relator